臺灣新竹地方法院民事簡易判決
109年度竹東簡字第138號
原      告  邱瑞木  
訴訟代理人  彭火炎律師
被      告  鄭書宗  
            鄭文林  
上  一  人
訴訟代理人  徐美瑞  
被      告  鄭國章  
            鄭邵涵  
            鄭香良  


            梁之瑋  
            鄭遠祥  
            鄭伃喬即鄭穎


            鄭香桂  
            王麗美  


            鄭五妹  
            鄭美玲  
            蘇玉真  
            邵玉華  
            鄭香祐  
兼  上一人
訴訟代理人  鄭書玄  
上列當事人間分割共有物事件，本院於民國110年3月12日辯論終
結，判決如下：
    主  文
兩造共有坐落新竹縣○○鄉○○段○○○段00000地號、面積1981平方公
尺之土地，分割方式如下：㈠如附圖即新竹縣竹東地政事務所民
國110年1月27日土地複丈成果圖所示編號甲部分面積16平方公尺
土地分歸原告取得；㈡如附圖即新竹縣竹東地政事務所民國110年
1月27日土地複丈成果圖所示編號乙部分面積201平方公尺、編號
乙二部分面積96平方公尺土地分歸被告鄭香祐取得；㈢如附圖即
新竹縣竹東地政事務所民國110年1月27日土地複丈成果圖所示編
號丙部分面積531平方公尺土地分歸被告鄭書玄取得；㈣如附圖即
新竹縣竹東地政事務所民國110年1月27日土地複丈成果圖所示編
號丁部分面積321平方公尺土地分歸被告鄭書宗取得；㈤如附圖即
新竹縣竹東地政事務所民國110年1月27日土地複丈成果圖所示編
號庚部分面積32平方公尺土地分歸被告鄭國章取得；㈥如附圖即
新竹縣竹東地政事務所民國110年1月27日土地複丈成果圖所示編
號辛部分面積96平方公尺土地分歸被告鄭邵涵取得；㈦如附圖即
新竹縣竹東地政事務所民國110年1月27日土地複丈成果圖所示編
號酉部分面積201平方公尺土地分歸被告邵玉華取得；㈧如附圖即
新竹縣竹東地政事務所民國110年1月27日土地複丈成果圖所示編
號戊部分面積10平方公尺、編號己部分面積38平方公尺土地予以
變價分割，並就賣得價金，由被告鄭文林、鄭香良、梁之瑋、鄭
遠祥、鄭伃喬即鄭穎、鄭香桂、王麗美、鄭五妹、鄭美玲、蘇玉
真按如附表三應有部分比例予以分配；㈨如附圖即新竹縣竹東地
政事務所民國110年1月27日土地複丈成果圖所示編號戌部分面積
439平方公尺分歸兩造即全體共有人依如附表一原應有部分比例
維持共有。
訴訟費用由兩造依附表四所示之比例負擔。
    事實及理由
壹、程序方面：
    被告鄭書宗、鄭國章、鄭邵涵、鄭香良、梁之瑋、鄭遠祥、
    鄭伃喬即鄭穎、鄭香桂、王麗美、鄭五妹、鄭美玲、蘇玉真
    、邵玉華經合法通知，均未於言詞辯論期日到場，核無民事
    訴訟法第386條各款所列情形，爰依原告之聲請，由其一造
    辯論而為判決。
貳、實體方面
一、原告主張：系爭坐落新竹縣○○鄉○○段○○○段00000地號、面積
    1,981平方公尺土地為兩造所共有，應有部分比例如附表一
    所示，系爭土地並無不得分割之協議。又系爭土地上除原告
    前建就磚造門牌號碼新竹縣○○鄉○○村0鄰○○00○0號房屋建築
    使用約4餘坪土地，被告鄭書玄所有門牌號碼新竹縣○○鄉○○
    村0鄰○○00號磚造二樓建物約40坪作住居使用，被告鄭香祐
    所有門牌號碼新竹縣○○鄉○○村0鄰○○00號鐵皮建物，以及被
    告鄭書玄所建磚造鐵皮屋約120坪，其餘土地皆無地上物，
    系爭土地上依其使用目的亦無不能分割之情事，然迄今仍不
    能協議決定其分割之方法。為此，依民法第823條第1項、第
    824條規定請求分割系爭土地，並將如附圖即新竹縣竹東地
    政事務所110年1月27日土地複丈成果圖所示甲部分面積16平
    方公尺土地分歸原告單獨所有；乙、乙二部分面積201平方
    公尺、96平方公尺土地分歸被告鄭香祐單獨所有；丙部分面
    積531平方公尺土地分歸被告鄭書玄單獨所有；丁部分面積3
    21平方公尺土地分歸被告鄭書宗單獨所有；庚部分面積32平
    方公尺土地分歸被告鄭國章單獨所有；辛部分面積96平方公
    尺土地分歸被告鄭邵涵單獨所有；酉部分面積201平方公尺
    土地分歸被告邵玉華單獨所有；戌部分面積439平方公尺土
    地分歸兩造依原應有部分比例分別共有；戊、己部分面積10
    、38平方公尺土地則變價分割，變價所得依附表三所示比例
    分歸予被告鄭文林、鄭香良、梁之瑋、鄭遠祥、鄭伃喬即鄭
    穎、鄭香桂、王麗美、鄭五妹、鄭美玲、蘇玉真。並聲明：
    ㈠請判決系爭土地如附表二所示分割方法分割。㈡訴訟費用負
    擔如附表四所示。
二、被告部分： 
（一）被告鄭香祐、鄭書玄：先以分割沒有什麼好處，是原告要
      分割，不是被告要分割，所以不同意分擔訴訟費用，希望
　　　被告鄭香祐、鄭書玄分割的部分在一起；嗣以原告提出之
      新分割方案認為可以；再以不同意分割，附圖編號乙、丙
      之間的路覺得不合理，通到同小段408地號土地上的路，
      希望改為2.5米的路，大家可以走就好了，只有掃墓的時
      候才會有人走等語抗辯，並聲明：原告之訴駁回。
（二）被告鄭文林以：對於附圖即新竹縣竹東地政事務所110年1
      月27日複丈成果圖分割方案沒有意見，並同意就其部分以
      變價分割的方式分配價金，是原告要分割，不是被告要分
      割，所以不同意分擔訴訟費用等語抗辯，並聲明：原告之
      訴駁回。
（三）被告鄭書宗、鄭國章、鄭邵涵、鄭香良、梁之瑋、鄭遠祥
      、鄭伃喬即鄭穎、鄭香桂、王麗美、鄭五妹、鄭美玲、蘇
      玉真、邵玉華經合法通知，均未於言詞辯論期日到場，亦
      未提出書狀作何聲明或陳述。
三、法院之判斷：
（一）按各共有人，除法令另有規定外，得隨時請求分割共有物
      。但因物之使用目的不能分割或契約訂有不分割之期限者
      ，不在此限。民法第823條第1項定有明文。查系爭坐落
　　　新竹縣○○鄉○○段○○○段00000地號面積1,981平方公尺土地
      為兩造所共有，應有部分比例如附表一所示，且兩造間就
      系爭土地並無不分割之協議，此有系爭土地登記第一類謄
      本在卷可稽，且為兩造所不爭執，自堪信為真實。又兩造
      共有之系爭土地如附圖即新竹縣竹東地政事務所110年1月
      27日土地複丈成果圖所示戌部分面積439平方公尺現係鋪
      設柏油路作為道路使用，業經本院會同兩造勘驗現場，並
      囑託新竹縣竹東地政事務所派員測量屬實，有本院勘驗筆
      錄、現場照片（原證4編號5、6照片）及新竹縣竹東地政
      事務所109年7月29日土地複丈成果圖附卷可佐，堪認系爭
      土地如附圖即新竹縣竹東地政事務所110年1月27日土地複
      丈成果圖所示戌部分面積439平方公尺土地已闢為道路，
      即屬因物之使用目的不能分割；至系爭土地如附圖即新竹
      縣竹東地政事務所110年1月27日土地複丈成果圖所示戌部
      分面積439平方公尺以外土地，則無不能分割之情事，兩
      造就分割方法復無法達成協議，是原告訴請裁判分割系爭
      土地共有物，而主張就系爭土地如附圖即新竹縣竹東地政
      事務所110年1月27日土地複丈成果圖所示戌部分面積439
      平方公尺分歸兩造即全體共有人仍依原應有部分比例維持
      共有，並就如附圖即新竹縣竹東地政事務所110年1月27日
      土地複丈成果圖所示戌部分面積439平方公尺以外土地分
      割，即屬有據，應予准許。
（二）第按，共有物之分割，依共有人協議之方法行之。分割之
      方法不能協議決定，或於協議決定後因消滅時效完成經共
      有人拒絕履行者，法院得因任何共有人之請求，命為下列
      之分配：一、以原物分配於各共有人。但各共有人均受原
      物之分配顯有困難者，得將原物分配於部分共有人。二、
      原物分配顯有困難時，得變賣共有物，以價金分配於各共
      有人；或以原物之一部分分配於各共有人，他部分變賣，
      以價金分配於各共有人。以原物為分配時，因共有人之利
      益或其他必要情形，得就共有物之一部分仍維持共有。民
      法第824條第1、2、4項定有明文。再按定共有物分割之方
      法，固可由法院自由裁量，但亦須以其方法適當者為限；
      又法院裁判分割共有物，須斟酌各共有人之利害關係、使
      用情形、共有物之性質及價值、經濟效用，符合公平經濟
      原則，其分割方法始得謂為適當（最高法院90年度台上字
      第1607號判決意旨參照）。又按請求共有物之分割，應由
      法院依民法第824條規定命為適當之分配，法院為共有物
      分割時，應斟酌共有物之性質、經濟效益及全體共有人之
      利益，並應符合公平原則，且社會利益亦應考慮在內。分
　　  割共有物固不受分管契約之拘束，惟儘量依各共有人使用
　　  現狀定分割方法，以維持現狀，減少共有人所受損害，當
　　  不失為裁判分割斟酌之一種原則（最高法院82年台上字
　　  第1990號判決意旨參照）。經查：系爭土地如附圖即新竹
　　  縣竹東地政事務所110年1月27日土地複丈成果圖所示戌部
　　  分面積439平方公尺現係鋪設柏油路作為道路使用，已如 
       前述；又系爭土地如附圖即新竹縣竹東地政事務所110年
　　  1月27日土地複丈成果圖所示戌部分面積439平方公尺以外
 　　 ，其中編號甲部分係原告所有建物坐落位置之一部分，編
      號乙部分係被告鄭書玄、鄭香祐（被告鄭書玄、鄭香祐係
      父子）分別所有建物坐落位置之一部分及空地，編號乙二
      、丙部分係被告鄭書玄所有廠房建物坐落之位置，編號丁
      部分係果園，編號己、庚、辛、酉部分均為雜樹林，亦據
      本院現場履勘，並囑託新竹縣竹東地政事務所派員測量屬
      實，有本院勘驗筆錄及新竹縣竹東地政事務所109年7月29
      日土地複丈成果圖附卷可佐，且經原告及被告鄭書玄陳述
      明確，亦堪以認定。據此，系爭土地如附圖即新竹縣竹東
      地政事務所110年1月27日土地複丈成果圖所示除甲部分外
      ，其餘部分（即編號乙、丙、乙二、丁、戊、己、庚、辛
      、酉）均係臨編號戌現有柏油道路，經濟效益應均相當；
      且原告及被告鄭香祐、鄭書玄分別所有之建物座落位置亦
      大約位在編號甲、乙、丙、乙二內，被告鄭書玄、鄭香祐
      又係父子，並陳明希望被告鄭香祐、鄭書玄分割的部分在
      一起，故原告及被告鄭香祐、鄭書玄應分配部分自宜依原
      告及被告鄭香祐、鄭書玄之使用現狀分割為當，以維持現
      狀；而編號丁、庚、辛、酉係果園、雜樹林，較宜自由使
      用，亦應宜原物分配；至被告鄭文林、鄭香良、梁之瑋、
      鄭遠祥、鄭伃喬即鄭穎、鄭香桂、王麗美、鄭五妹、鄭美
      玲、蘇玉真之應有部分則如附表三所示均即微小，依整體
      社會經濟利益，自不宜細分，被告鄭文林亦同意就其應有
      部分以變價分割方式分配價金，自應以變價分割為當。從
      而，本院斟酌兩造之意願及利害關係、現狀使用情形、共
      有物之性質及價值、經濟效用，公平原則，兼衡社會利益
      ，認採行下列分割方法尚屬公平妥適：如附圖即新竹縣竹
      東地政事務所民國110年1月27日土地複丈成果圖所示編號
      甲部分面積16平方公尺土地分歸原告取得；編號乙部分面
      積201平方公尺、編號乙二部分面積96平方公尺土地分歸
      被告鄭香祐取得；編號丙部分面積531平方公尺土地分歸
      被告鄭書玄取得；編號丁部分面積321平方公尺土地分歸
      被告鄭書宗取得；編號庚部分面積32平方公尺土地分歸被
      告鄭國章取得；編號辛部分面積96平方公尺土地分歸被告
      鄭邵涵取得；編號酉部分面積201平方公尺土地分歸被告
      邵玉華取得；編號戊部分面積10平方公尺、編號己部分面
      積38平方公尺土地予以變價分割，並就賣得價金，由被告
      鄭文林、鄭香良、梁之瑋、鄭遠祥、鄭伃喬即鄭穎、鄭香
      桂、王麗美、鄭五妹、鄭美玲、蘇玉真按如附表三應有部
      分比例予以分配；編號戌部分面積439平方公尺土地分歸
      兩造即全體共有人依如附表一原應有部分比例維持共有，
      爰判決如主文第1項所示。
（三）被告鄭書玄於最後言詞辯論期日雖改稱原則上伊不想分割
      ，因為如附圖即新竹縣竹東地政事務所110年1月27日土地
      複丈成果圖所示編號戌夾在編號乙、丙間之道路不合理，
      其餘通到同小段408地號之道路希望改為2.5米，大家可以
      走就好了云云。然按，各共有人，除法令另有規定外，得
      隨時請求分割共有物。但因物之使用目的不能分割或契約
      訂有不分割之期限者，不在此限。民法第823條第1項定有
      明文。又按共同道路，因該土地之使用目的，不能分割。
      （最高法院58年台上字第2431號判例要旨參照）。共有人
      得隨時請求分割共有物，固為民法第823條第1項前段所規
      定；但因物之使用目的不能分割者，不在此限，同條項但
      書亦定有明文。該但書規定，旨在增進共有物之經濟效用
      ，如已闢為道路..，因係供公眾使用，事涉公益，自應認
      屬因使用目的而不能分割。又既稱「不能分割」，當包括
      原物分割與變價分割在內。（最高法院95年台上字第150
      號、94年台上字第1365號判決要旨參照）。分割共有物，
      以消滅共有關係為目的，法院裁判分割共有土地時，惟因
      該土地內部分土地之使用目的如為道路，則不能分割。（
      最高法院92年台上字第1534號判決要旨參照）。
      已闢為道路之共有土地，係屬因土地之使用目的，不能分
      割（最高法院58年台上字第2431號判例參照）。據此，系
      爭土地如附圖即新竹縣竹東地政事務所110年1月27日土地
      複丈成果圖所示戌部分面積439平方公尺既已闢為道路，
      核即屬因使用目的而不能分割，而仍應分由兩造即全體共
      有人依如附表一原應有部分比例維持共有。被告鄭書玄主
      張該編號戌部分之道路應列入分割或縮小道路範圍云云，
      自尚不能採認。
四、末按，兩造就共有物分割方法不能達成協議時，固得由原告
    起訴請求裁判分割，然原告主張之分割方法，僅供法院參考
    ，就該部分並不生其訴有無理由之問題，況縱法院認原告請
    求分割共有物為有理由，依法定方法分割，然依民法第825
    條規定，分割後各共有人間就他共有人分得部分係互負擔保
    責任，即該判決尚非片面命被告負義務；遑論兩造主張不同
    之分割方法，以致不能達成協議，無寧為其等伸張或防衛權
    利所必要，如僅因法院准原告分割共有物之請求，即命被告
    應負擔全部訴訟費用，不免失衡。從而，本件分割結果，共
    有人既屬均蒙其利，茲斟酌兩造所受利益，並參酌其應有部
    分之比例，爰併命兩造依比例分擔訴訟費用如主文第2項所
    示。
五、本判決事證已臻明確，兩造其餘攻擊防禦方法及所提證據，
    經本院斟酌後，認均不足以影響本判決之結果，自無逐一論
    駁必要，附此敘明。
六、訴訟費用負擔之依據：民事訴訟法第80條之1、第85條第1項
    但書。
中    華    民    國    110     年    3    月    26   日
                    竹東簡易庭    法  官  汪銘欽
以上正本係照原本作成。
如對本判決上訴，須於判決送達後20日內向本院提出上訴狀。
中    華    民    國    110     年    3    月    26   日
                                  書記官  周育瑜 　
　　　
　　　
附表一：
編號 共有人 應有部分比例  01 鄭書宗 192分之40  02 鄭書玄 960分之330  03 鄭文林 96分之1  04 鄭國章 96分之2  05 鄭邵涵 16分之1  06 鄭香良 2016分之16  07 梁之瑋 6912分之1  08 鄭遠祥 96768分之17  09 鄭伃喬即鄭穎 96768分之17  10 鄭香桂 2016分之1  11 王麗美 2016分之1  12 鄭五妹 2016分之1  13 鄭美玲 2016分之1  14 邱瑞木 384分之4  15 蘇玉真 96分之1  16 邵玉華 192分之25  17 鄭香祐 384分之74 

附表二：系爭土地分割方法
共有人 分割後取得之位置   面     積  (平方公尺) 分割後之權利範圍 原告邱端木 附圖編號甲所示之土地 16 1/1  被告鄭香祐 附圖編號乙所示之土地 201 1/1  附圖編號乙二所示之土地 96 1/1 被告鄭書玄 附圖編號丙所示之土地 531 1/1 被告鄭書宗 附圖編號丁所示之土地 321 1/1 被告鄭國章 附圖編號庚所示之土地 32 1/1 被告鄭邵涵 附圖編號辛所示之土地 96 1/1 被告邵玉華 附圖編號酉所示之土地 201 1/1 被告鄭書宗、鄭文林、鄭國章、鄭邵涵、鄭香良、梁之瑋、鄭遠祥、鄭伃喬即鄭穎、鄭香桂、王麗美、鄭五妹、鄭美玲、蘇玉真、邵玉華、鄭香祐、鄭書玄、原告邱瑞木 附圖編號戌所示之土地(道路) 439 依附表一所示應有部分比例分別共有 被告鄭文林、鄭香良、梁之瑋、鄭遠祥、鄭伃喬即鄭穎、鄭香桂、王麗美、鄭五妹、鄭美玲、蘇玉真 附圖編號戊所示之土地 10 變價分割分配，如附表三所示比例取得價金  附圖編號己所示之土地 38  

附圖位置 面    積 （平方公尺） 備註 甲           16  乙          201  乙二           96   丙          531   丁          321   戊           10   己            38   庚           32   辛           96   酉          201   戌           439 道路 

附表三：如附圖即新竹縣竹東地政事務所110年1月27日複丈成果
圖編號戊、己所示之土地變價分割分配比例表
編號 共有人 原共有土地應有部分 變賣價金分配比例  01 鄭文林 96分之1 3024分之1008  02 鄭香良 2016分之16 3024分之768  03 梁之瑋 6912分之1 3024分之14  04 鄭遠祥 96768分之17 3024分之17  05 鄭伃喬即鄭穎 96768分之17 3024分之17  06 鄭香桂 2016分之1 3024分之48  07 王麗美 2016分之1 3024分之48  08 鄭五妹 2016分之1 3024分之48  09 鄭美玲 2016分之1 3024分之48  10 蘇玉真 96分之1 3024分之1008 

附表四：
編號 共有人 訴訟費用 負擔之比例  01 鄭書宗 192分之40  02 鄭書玄 960分之330  03 鄭文林 96分之1  04 鄭國章 96分之2  05 鄭邵涵 16分之1  06 鄭香良 2016分之16  07 梁之瑋 6912分之1  08 鄭遠祥 96768分之17  09 鄭伃喬即鄭穎 96768分之17  10 鄭香桂 2016分之1  11 王麗美 2016分之1  12 鄭五妹 2016分之1  13 鄭美玲 2016分之1  14 邱瑞木 384分之4  15 蘇玉真 96分之1  16 邵玉華 192分之25  17 鄭香祐 384分之74